臺灣屏東地方法院刑事判決　　　　　　　99年度訴字第1353號
公　訴　人　臺灣屏東地方法院檢察署檢察官
被　　　告　潘興旺
指定辯護人　本院公設辯護人　謝弘章
上列被告因殺人未遂案件，經檢察官提起公訴（99年度偵字第81
48號），本院判決如下：
    主  文
本件公訴不受理。
    理  由
一、公訴意旨略以：被告潘興旺於民國99年7 月23日下午5 時許
    ，在位於屏東縣枋寮鄉○○路156 號之小吃店內，因細故與
    楊王惠津發生爭執，並將楊王惠津推倒在地，嗣楊王惠津爬
    離上開小吃店外將潘興旺機車推倒，潘興旺見上開機車被楊
    王惠津推倒，機車置物箱因而打開，機車置物箱內之鐵杵1
    支掉落在地等情狀，竟心生不滿而基於殺人之犯意，明知頭
    部乃人體之重要部位，若持鐵杵往頭部用力敲擊可能有致命
    之虞，仍持上開掉落在地之鐵杵，用力向楊王惠津頭部敲擊
    ，並對楊王惠津大呼：打給你死等語（臺語發音），致楊王
    惠津因而受有腦挫傷及頂骨頭皮撕裂傷等傷害。嗣經潘玉琴
    緊急將楊王惠津送醫並報警，幸未生死亡之結果，並為警扣
    得上開鐵杵1 支，因認被告涉犯刑法第271 條第2 項、第1
    項之之殺人未遂罪嫌等語。
二、公訴意旨認被告潘興旺涉犯殺害證人即告訴人楊王惠津未遂
    之罪嫌，無非以被告之自白、證人楊王惠津、潘玉琴於偵查
    中之證述、枋寮醫療社團法人枋寮醫院（下稱枋寮醫院）99
    年7 月30日楊王惠津診斷證書、扣案鐵杵1 支及照片6 張等
    ，為其論據。
三、按告訴乃論之罪，告訴人於第一審辯論終結前，得撤回其告
    訴；告訴經撤回者，法院應諭知不受理之判決，刑事訴訟法
    第238 條第1 項及第303 條第3 款分別定有明文。次按檢察
    官以非告訴乃論之罪提起公訴，法院審理後認係告訴乃論之
    罪，如告訴人已於第一審辯論終結前撤回告訴，即應諭知不
    受理之判決（最高法院47年度臺非字第41號判例參照）。另
    按犯罪事實應依證據認定之，無證據不得認定犯罪事實，刑
    事訴訟法第154 條第2 項定有明文。又殺人與傷害之區別，
    自以有無殺意為斷，審理事實之法院，應就案內一切證據，
    詳查審認，視其犯罪之動機、殺傷之次數、所殺傷部位、傷
    勢程度、犯後態度等綜合判斷，俾為認定（最高法院85年臺
    上字第5611號判決意旨參照）；又殺人與傷害之區別，應以
    有無殺意為斷，即行為人於下手時有無決意取被害人生命為
    準，至於被害人受傷處是否致命部位，及傷痕多寡、輕重為
    何等，亦僅得供審判者心證之參考，究不能據為絕對之標準
    （最高法院19年上字第718 號判例、93年度臺上字第618 號
    判決、90年度臺上字第1897號判決意旨參照）。準此，行為
    人於行為當時，主觀上是否有殺人之故意，除應斟酌其使用
    之兇器種類、攻擊之部位、行為時之態度、表示外，尚應深
    入觀察行為人與被害人之關係、衝突之起因、行為當時所受
    之剌激、下手力量之輕重，被害人受傷之情形及行為事後之
    態度等各項因素綜合予以研析，以認定其犯意之所在。行為
    人事前之仇隙是否足以引起其殺人之動機，行為當時之手段
    是否猝然致被害人難以防備，攻擊時之力勁是否猛烈足資使
    人斃命，被害人之傷勢如何，攻擊後之後續動作是否意在取
    被害人性命等一切客觀情狀均應全盤併予審酌，方足據為論
    斷行為人內心主觀之犯意，究為殺人抑係傷害。至於其受傷
    之多寡及是否致命部位、輕重如何僅足以供確定有無殺意之
    參考，不能為區別殺人與傷害犯行之絕對標準。
四、訊據被告固坦承有於上開時、地以鐵杵攻擊告訴人頭部之事
    實，惟堅詞否認有何殺害告訴人楊王惠津未遂之犯行，辯稱
    ：伊並無殺人之故意，用以攻擊之鐵杵平日就置於伊之機車
    置物箱內，當時係偶然掉出置物箱外，並非預謀以供行兇殺
    人之用，且雖擊中告訴人之頭部，但此乃順手拾起鐵杵敲打
    之偶然結果，並非刻意擇取加害，又伊敲擊告訴人1 下見告
    訴人倒地即停手，並未對告訴人加以追殺等語，經查：
  (一)、被告有於99年7 月23日下午5 時許，在位於屏東縣枋寮鄉
      ○○路156 號之小吃店內，因細故與楊王惠津發生爭執，
      將楊王惠津推倒在地，並以原置於其機車置物箱內之鐵杵
      1 支向告訴人楊王惠津頭部敲擊，致楊王惠津因而受有腦
      挫傷及頂骨頭皮撕裂傷等傷害之事實，業據證人即告訴人
      楊王惠津及證人潘玉琴於警詢及偵查中證述綦詳，且為被
      告所不爭執，並有枋寮醫院99年7 月30日楊王惠津診斷證
      書（見警卷第20頁）附卷可稽，堪認此部分之事實為真。
  (二)、公訴意旨雖認被告係基於殺人故意而攻擊告訴人，然查：
      上開被告用以攻擊告訴人之鐵杵係因被告之機車倒地致置
      物箱開啟而掉落在地，被告見狀始順手撿起攻擊告訴人等
      情，業據證人即告訴人楊王惠津及證人潘玉琴於警詢及偵
      查中證述明確，且經被告自陳在卷（見偵卷第19頁），可
      見被告係隨手撿拾工具行兇，並非預藏兇器欲殺害告訴人
      ；參以被告僅敲打告訴人1 下致告訴人倒地後即停手離去
      ，並無連續敲擊或一路追殺之行為，此亦經證人即告訴人
      楊王惠津於警詢中證稱：被告用鐵杵重擊伊頭部1 下，伊
      倒地後被告就沒有再對伊施暴等語（見警卷第6 頁反面至
      第7 頁）屬實，倘被告真有致告訴人於死地之意，當無如
      此輕易停止其繼續中之行兇行為之理，由之益可證被告係
      臨時起意持鐵杵朝告訴人敲打，應無戕害告訴人生命之動
      機及故意。再衡以告訴人所受腦挫傷及頂骨頭皮撕裂傷等
      傷害固屬嚴重，惟參酌首揭判決意旨，被害人受傷處所是
      否為致命部位及傷勢之輕重並不能直接作為認定行為人有
      無殺人故意之依據，仍應有其他證據證明之，而告訴人前
      往枋寮醫院急診治療時，生命徵象如血壓、心跳仍屬穩定
      ，神智亦屬清醒，未達立即生命危險之狀況等情，亦有枋
      寮醫院100 年3 月30日枋醫字第100045號（見本院卷第17
      頁）在卷可查，是尚難謂告訴人所受傷是有造成性命威脅
      之虞，亦無從據此認定被告有何殺人故意。至被告於擊打
      告訴人時口呼：打給妳死等語，雖為被告所否認，惟業經
      證人即告訴人楊王惠津於警詢中及證人潘玉琴於警詢及偵
      查中證述詳實，堪信為真。被告雖於擊打告訴人口呼：打
      給妳死等語，然人於氣憤、盛怒下出手攻擊，同時口出惡
      言之情狀，尚非難以想像，因此即推論被告有殺人之故意
      ，尚嫌速斷，要難因此遽認被告基於殺人故意而行兇。
  (三)、綜上所述，公訴人所提各項證據，尚不足以使本院形成被
      告確有殺人動機與犯意之確信心證，基於罪疑唯輕原則，
      被告前述持鐵杵敲擊告訴人頭部之舉措，堪信僅係出於傷
      害之犯意所為，被告辯稱未有殺人犯意等語，堪予採信。
五、核被告所為，應係犯刑法第277 條第1 項之傷害罪，公訴意
    旨認其係犯刑法第271 條第2 項、第1 項之殺人未遂罪，尚
    有未洽。又按犯刑法第277 條第1 項之罪，須告訴乃論，同
    法第287 條定有明文，而告訴乃論之罪，撤回告訴者，應諭
    知不受理之判決，刑事訴訟法第303 條第3 款亦有明文。查
    被告與告訴人於100 年1 月12日在本院調解成立，告訴人並
    於100 年6 月8 日具狀撤回告訴，有本院調解筆錄（見附民
    卷第2 頁）及告訴人親簽之撤回告訴狀（見本院卷第48頁）
    各1 份在卷可稽，揆諸前開說明，爰不經言詞辯論，逕為諭
    知不受理之判決。末按刑事判決得就起訴之犯罪事實變更檢
    察官起訴所應適用之法條者，以科刑或免刑判決為限（最高
    法院71年度臺上字第6600號判決意旨參照），公訴人以被告
    涉犯殺人未遂罪提起公訴，經本院審理結果，認為被告所犯
    實為傷害罪，但未經合法告訴，於判決理由欄敘明依刑事訴
    訟法第303 條第3 款諭知不受理判決之理由即可，要無適用
    刑事訴訟法第300 條變更起訴法條之餘地，附此敘明。
據上論斷，應依刑事訴訟法第303 條第3 款、第307 條，判決如
主文。
中    華    民    國  100     年    6     月    14    日
                  刑事第一庭    審判長法  官  徐美麗
                                      法  官  許瑜容
                                      法  官  薛侑倫
以上正本證明與原本無異。
如不服本判決應於收受判決後10日內向本院提出上訴書狀，並應
敘述具體理由；其未敘述上訴理由者，應於上訴期間屆滿後20日
內向本院補提理由書（均須按他造當事人之人數附繕本）「切勿
逕送上級法院」。
中    華    民    國   100    年    6     月    14    日
                                      書記官  邱郁芸